【裁判字號】    89,訴,578
【裁判日期】    900706
【裁判案由】    回復原狀
【裁判全文】
臺灣雲林地方法院民事判決  八十九年度訴字第五七八號
    原      告  乙○○○即北友商行
    訴訟代理人  藍庭光  律師
    複  代理人  周春米  律師
    被      告  賓泓汽車股份有限公司
                        設台南.
    法定代理人  甲○○  住同右.
    訴訟代理人  吳啟勳  律師
右當事人間請求回復原狀事件，本院判決如左：
    主      文
原告之訴及假執行之聲請均駁回。
訴訟費用由原告負擔。
    事      實
甲、原告方面：
  一、聲明：
    (一)被告應給付原告新台幣（下同）二百十八萬五千元，及自民國八十九年九月二
      十七日起，至清償日止，按週年利率百分之五計算之利息。
    (二)原告願供擔保，請准宣告假執行。
  二、陳述：
    (一)緣被告之斗南分公司業務員張原賓，因得知原告乙○○○欲購買賓士（BENZ）
      車輛，乃於八十九年六、七月間，至原告位在雲林縣斗六市○○路二三六號處
      所，表明其係該公司之業務代表，向原告推銷該公司之賓士車輛，先後二次均
      未議成。
    (二)同年七月二十一日，張原賓又夥同任職於裕舜汽車股份有限公司（下稱裕舜汽
      車公司）之友人莊慶富攜帶資料前往上開處所聯手向原告促銷，合力與原告磋
      商條件，原告因而認定莊慶富亦係被告公司之業務員。嗣經磋商原告同意以二
      百零九萬元價款，向被告公司訂購賓士Ｅ二四０Ｅ二六車型汽車一輛，並由張
      原賓代理被告公司與原告簽訂買賣契約，原告且當場交付一紙面額二十萬元之
      支票作為定金，張原賓及莊慶富當場向原告表示，俟新車到達後將聯絡原告到
      被告公司驗車。其後，被告公司並致原告訂車感謝函乙紙，載明被告公司與原
      告訂立買賣契約，並已收受原告交付之定金支票一紙等意旨，確認兩造確已成
      立契約無訛。
    (三)同年九月二十六日，張原賓委由莊慶富以電話通知原告到被告公司驗車，原告
      即偕同夫婿張志正共赴被告之斗南分公司（雲林縣斗南鎮○○路○段二五九號
      ）營業所，莊慶富向該處之門市小姐拿取原告所訂購車輛之汽車鑰匙後，即偕
      同原告及張志正進行試乘、驗車，張原賓亦隨後到場，雙方驗車無訛後，原告
      與張原賓、莊慶富，即齊入被告之斗南分公司辦公室內，議定車款連同保險、
      領牌等費用共二百十八萬五千元，並約定在翌（二十七）日上午十時三十分許
      ，由被告公司人員到原告之上開處所取款。
    (四)屆期，張原賓再委請莊慶富代為向原告收受價金，原告因見莊慶富始終與張原
      賓偕同與原告議約，並由莊慶富在被告公司內執行契約所定之驗車事務，二人
      又相偕與原告洽商交款時間、地點及金額，並在約定之交款時間，由莊慶富出
      面收取，原告不知莊慶富並非被告公司之業務代表，誤認其係有權代理收受價
      金，乃交付支票號碼ＡＴ0000000號、發票人林勝忠、票載發票日八十
      九年九月二十七日、票面金額二百十八萬五千元之支票一紙予莊慶富，莊慶富
      隨即於當日提示該支票並獲付款。
    (五)綜上所述，被告公司營業員張原賓，有權代理該公司訂立買賣契約，並為被告
      公司處理向顧客收取價金費用、會同檢查及交付車輛等事務，則嗣後被告公司
      營業員張原賓，委由訴外人莊慶富為該公司處理驗車事務，並於約定付款時間
      到場收取價金，即屬被告本人收受。退步言，莊慶富雖非被告公司之業務員，
      惟從兩造交易全程之行為外觀，張原賓偕同莊慶富到場，同居於契約對造之地
      位，夥同協力推銷、議價，同為被告執行與原告訂約之行為，該契約並經被告
      確認無訛，其後更居於被告公司人員之地位，通知原告驗車，又於被告公司之
      營業場所內，取得本係由被告公司保管之訂購車輛鑰匙，開啟車門，供原告檢
      查買賣標的之車輛；旋又在被告公司之辦公室內，偕同張原賓與原告洽談約定
      付款時、地及方式，付款時，莊慶富並出面到場收取，而張原賓與原告已直接
      洽商決定付款時、地，屆期自己竟未到場，是在全部過程中，張原賓非但未曾
      向原告表明莊慶富非被告公司之人員，反而對於本應屬被告公司在本件買賣契
      約中，所應履行之出賣人義務，或由張原賓夥同莊慶富到場協力實施，或由張
      原賓委由莊慶富獨自為其處理執行，在通常社會經濟交易活動上，實足令一般
      人誤認莊慶富係被告公司之業務員，且有處理該買賣事務及收取價金之權限，
      自合於民法第一百六十九條表見代理之情形，被告公司應負授權人之責任；從
      而，莊慶富向原告收取支票並提示獲付，其效果應歸屬於被告，要無疑義。再
      退萬步言，縱認莊慶富並非有權代理被告公司，惟衡諸上情，核屬被告公司之
      受任人張原賓自己委託莊慶富處理之行為，張原賓既係被告公司之受任人，有
      權代理被告對外處理買賣契約之行為，其更委由莊慶富為其處理事務，基於委
      任關係，莊慶富受領價金即如同張原賓自己受領，其效力自應歸屬被告公司，
      而發生清償之效力。縱令張原賓與莊慶富間無委任關係，惟張原賓任令莊慶富
      代其與原告驗車之行為，在一般之交易觀念認知，足認為係以自己之行為表示
      以代理權授與莊慶富，或明知莊慶富以驗車行為表示其為代理人，卻不為反對
      之表示，且無何情事足認原告得以知悉莊慶富並無正當權限，為交易安全及信
      賴之保護，乃合於民法第一百六十九條表見代理之情形，原告之給付，亦發生
      清償之效力。從而，莊慶富向原告收取支票並提示獲付，其效果自應歸屬於被
      告公司，要無疑義。詎被告公司嗣後竟藉詞莊慶富已捲款逃匿，並未將車款價
      金交回被告公司，且莊慶富係裕舜汽車公司之業務員，非被告公司之業務員云
      云，主張原告尚未給付價金，而拒絕交付車輛，原告乃於同年十月十九日以存
      證信函催告被告公司於函到五日內履行交付車輛之義務，逾期即解除契約，該
      函於十月二十日由被告公司收受，惟被告公司仍拒不交付原告所訂購之車輛，
      上開解除契約之意思表示已因停止條件之成就而發生效力。本件基於雙方之約
      定、誠信原則及一般汽車交易習慣，代辦保險、領照等事務，若未經特別排除
      ，應屬被告公司之從給付義務，始符合債之本旨，故解釋上，本件原告所交付
      之支票，雖包含車輛價金及保險、領牌等代辦費用二者，惟同屬一個達成買賣
      契約所為之給付，本件買賣契約既經解除，則基於該契約所為之給付，自應全
      部回復原狀。爰依民法第二百五十九條第二款規定，請求被告應將受領之價金
      二百十八萬五千元，並自受領時即八十九年九月二十七日起，至清償日止，按
      週年利率百分之五計算之利息返還原告。
    (六)對被告抗辯之陳述：
    1.被告主張依合約書所載條款，訂金支票未兌現，故訂購合約尚未生效云云。惟
      被告在九十年五月廿二日審理時，曾經表示對契約之成立不爭執，且被告於八
      十九年十月十九日對原告所發之存證信函內容，表明將解除契約，其先決事實
      即係明承兩造契約已成立生效，否則無解除可言。又兩造契約若未成立生效，
      被告亦不致進行進貨、通知原告會同驗車、約定付款時間等實質之履約行為。
    2.原告否認曾收受八十九年七月二十一日所簽署之訂購合約書，故對其中所載原
      告交付之票據應以乙方公司全銜為票據之抬頭，並經劃線之票據為支付之要求
      ，並未知悉。蓋當日原告僅在空白之契約書簽署，簽署後張原賓即攜回被告公
      司交銷售主管簽署，且該合約書並無載明本約共一式二份，交訂購人收執為憑
      ，被告事後又無證據證明曾交付訂購合約書予原告。又該合約書乃民法第二百
      四十七條之一之附合契約，關於交付票據形式之部分，如解為令原告因該條款
      而負應交付抬頭、劃線之票據始生給付效力者，乃加重原告之責任，此顯失公
      平，且該部分並非契約之重要部分，原告在簽署時，事實上無從特別注意，事
      後又未獲交付契約書，難謂原告明知，是該部分之記載，應認僅具提醒作用，
      不得認為如未依該形式交付公司之票據，即不能發生給付之效力。從而，此部
      分應作有利原告之認定，認為該部分之約定無效。
    3.被告主張依訂車感謝函所示，其業務代表張原賓無收受車款之權限云云。惟該
      訂車感謝函，僅指張原賓之專責範圍如何，並未排除其受領之權，且合約書亦
      未指定應向公司何人或何一部門付款始生效力，自無從認為指定僅限某人始有
      受領權，或不得向其業務代表張原賓給付。更何況，驗車與交車不同，但驗車
      應由何人負責，訂車感謝函亦未明載，則張原賓亦應無會同驗車之權，如此顯
      不合理，其餘維修、瑕疵之處理等附隨義務，亦同此理，故該訂車感謝函並無
      排除張原賓其餘權限之效力。再者，依通常交易習慣，負責處理履約之業務員
      ，即享有受領價金等一切關於買賣契約之全部權限，常人豈知不得向業務員為
      給付。設若本次係張原賓直接親自收受價金並交付被告公司，被告斷不可能否
      認受領價金之事實。
    4.被告以訂金支票有「抬頭劃線」，而票面金額二百十八萬五千元之支票則未有
      抬頭劃線，是該支票非意在付予被告云云。惟支票是否「抬頭劃線」，與原告
      之本意在向何人給付無關，蓋清償交付之意思，係以原告之意思為斷，除非原
      告記載莊慶富或其他第三人為受款人，否則無從認為原告無交付被告意思。且
      「抬頭劃線」之特別事項，係屬無效，已如前述，設本件未「抬頭劃線」之支
      票，已轉輾交付公司兌現被告對給付已生效力，當無爭執。故支票有無「抬頭
      劃線」，與是否向被告給付，並無必然影響，依交易習慣，亦無絕對要求「抬
      頭劃線」，否則不生清償效力之例。
    5.莊慶富在刑案之供詞部分：莊慶富迭陳自己係調車售與原告或為原告調車，乃
      為使自已居於出賣人之地位，入於民事債務不履行範疇，以避刑責，且如本件
      受領效果歸屬被告，被告當向張原賓求償，莊慶富與張原賓早識，情誼較深，
      為掩護張原賓，乃誆稱曾交名片予原告表明其非被告之業務員，其陳述不實，
      諉無可採。又原告並未透過許嘉祥向莊慶富買車，此經許嘉祥證述在卷，所謂
      「透過」云云，情節為何，並未詳明，無從以其所述「透過」之語，逕認為屬
      實。再者，莊慶富所稱其係向張原賓調車賣予原告云云，究該二人係在何時、
      何地、如何洽談議定，過程並未明陳，無從認為屬實；若謂莊慶富係向被告買
      車再賣與原告，則被告何需直接與原告訂約、履約，而莊慶富亦未能指明原告
      何時、何地曾與其約定委其調車或向其買車之事情經過，調車云云，乃莊慶富
      隨意捏造之事；且原告亦無透過調車之方式買車之必要，蓋在交易上，直接進
      行，無中間轉手之利潤者，則賣方利潤較高，買方價金較便宜，係屬常情，故
      豈有所謂透過第三人可以較便宜之理。被告稱係慣例，並未舉證，且悖於經濟
      商業法則，顯屬矛盾，要無足採。張原賓既已先有二次直接向原告接洽議價，
      乃欲直接賣車與原告，如其可以較低價格予莊慶富調車，何以不能以同樣之價
      格直接售予原告，況如議成，其又可代辦保險抽傭，縱使退傭，亦有利潤，無
      論如何，當較折價售予莊慶富、又未代購收取任何保險傭金利潤之情形更佳，
      張原賓豈有不自行接洽之可能。再其次，系爭票款，係包括車價及應付之代辦
      費用，蓋通常購車之際，除非特別予以排除或保留，否則咸託由業務員併予代
      辦保險領照之事，如本件係付現金，亦係全部交付，絕無刻意分作二筆之理，
      即令張原賓親自收取，亦無拒絕簽發同張支票之可能，至被告受領後，與其業
      務員如何拆帳，則係其內部問題，尚不能以一筆支付，即認為係原告向莊慶富
      買車或原告非欲付款予被告。如謂原告係委託莊慶富代購車輛並託其代轉價金
      予被告者，則原告理當將價金及費用作為二筆簽發二紙支票，俾作二種用途，
      始為合理。原告簽發一筆，恰足以證明其意在給付被告，而非託轉。
    6.本件兩造契約確已成立生效，原告交付之支票縱係一筆，縱未抬頭劃線，亦無
      礙已給付被告之效力。本案爭執關鍵，乃在被告公司有無足夠證據得以證明原
      告曾授權莊慶富洽辦購車事宜，若無合理事證，足證原告曾授權莊慶富代為辦
      理購車事宜，則被告公司業務員任令第三人參與本件購車及投保、領牌事務，
      自係出於張原賓之委任或授權，第三人之受領即視同張原賓自己受領，效果即
      應歸屬被告公司。經查：本件訂約之機會，係許嘉祥主動向莊慶富告知，莊慶
      富再轉告張原賓，張原賓曾二次前來商洽，其中一次未遇，一次未成。設若原
      告係委由莊慶富調車買車，最初當係由莊慶富直接與張原賓議價，豈需勞由張
      原賓再來向原告要約接洽。嗣於八十九年七月二十一日，張原賓與莊慶富、許
      嘉祥相偕前來商洽，乃出於原告未允購買之前提原因，若原告曾委由莊慶富購
      車，亦應無該次張原賓再來直接洽議之動作。又依許嘉祥所證，該次係張原賓
      、莊慶富二人同向原告要約，莊慶富與原告係第一次見面，且當場無人介紹莊
      慶富係何許人或非被告公司之職員，莊慶富亦無出示名片之舉，縱如莊慶富偽
      證所稱其曾「交付名片」云云，惟此正足徵原告與莊慶富之前並不相識，衡諸
      常情，原告豈有於該次即委託莊慶富購車交款之理。甚且，張原賓於九十年六
      月十五日已證稱「原告夫妻沒有授權委託莊慶富來向我買車」之語，足見確無
      事實足令被告誤認原告曾託莊慶富向被告購車。反之，其另稱「莊慶富是幫原
      告跟我買車」、「我認知是原告委託莊慶富向我們公司定車、莊慶富在場之原
      因是他與原告的關係（八十九年十一月廿四日筆錄）云云，其所謂「幫」、「
      認知」、「與原告之關係」等語，並非關於事實之證述，原無足憑，張原賓又
      係在何時、何地察見何種經過情節，足使其有該種認知之結果，亦全無敘述，
      故張原賓相反證述，尚不足作為認定訟爭事實之適當證據資料。再者，驗車係
      為履行交車之先行準備工作，由買賣雙方共同進行，如認莊慶富係向被告公司
      調車，其二者亦應有驗車之舉再交原告，惟本件全無證據足認有該事實；且若
      指莊慶富係居於買方地位，本件驗車時，賣方即被告公司理應派人會同驗車，
      豈有任由買方自取鑰匙自己駕車外出驗車之理，而驗車後，兩造等四人曾在被
      告公司會客室討論車款、保險等事宜，原告僅認莊慶富及張原賓二人均係被告
      公司之業務員，有權接洽處理，對於由其中何人為原告辦理保險、領照等契約
      從義務之事務，本無從區分，亦無必要，原告不知莊慶富係他公司之人員，故
      不得執當時莊慶富曾相互議價，即認原告在當係委在其購車。至在驗車後，原
      告明確表示翌日在原告處所交款，張原賓既知該價金應由被告公司收取，縱其
      誤認原告委由莊慶富購車，惟被告既與原告之間訂有契約，亦應要求原告向其
      付款，始符常情，惟原告並無表明將委由莊慶富向被告付款，詎在約定時間屆
      至，應收取鉅款之張原賓竟不出現，卻僅由可收取代辦保險等費用之莊慶富到
      場，其若非出於張原賓授意，豈有此理。更且，除卻該次交款，原告二次與莊
      慶富見面情景，張原賓均在場目睹，又究有何情節足令其認為原告委託莊慶富
      調車購車。
  三、證據：提出被告公司訂車感謝函、支票、被告公司存證信函、營利事業登記證
      （以上均為影本）、原告存證信函及送達回執各乙份為證，並聲請訊問證人張
      志正、許嘉祥、張原賓及莊慶富。
乙、被告方面
  一、聲明：
    如主文第一項所示，並陳明如受不利之判決，願供擔保請准免為假執行。
  二、陳述：
    (一)被告公司之業務員張原賓固於八十九年七月二十一日與原告乙○○○（北友商
      行）簽訂訂購合約書，由原告訂購德國賓士Ｅ二四０Ｅ二六車型汽車一輛，並
      交付指名被告為受款人之臺灣中小企業銀行斗六分行票號ＡＴ0000000
      號、面額二十萬元之支票一紙為訂金，被告公司則於八十九年七月二十五日（
      答辯狀內誤載為十五日）交付原告「訂車感謝函」，其上載明：「．．．由業
      務代表張原賓專責處理閣下（按：即原告）的訂金及往後交車事宜．．．若有
      任何疑問請洽銷售經理李新旺先生，電話：．．．」，析言之：
    1.兩造所立訂購合約書於第七條「付款條件」中明確約定：「甲方（即原告）交
      付乙方（即被告）之訂金及一切車款，倘係以票據支付，均應以乙方公司全銜
      （即賓泓汽車股份有限公司）為票據之抬頭，並經劃線．．之票據為支付」，
      此為原告所明知之事實，因而其乃交付首揭之支票為訂金。
    2.又兩造於合約第五條「合約生效」中約定：「甲方倘係以支票給付本合約訂金
      ，應俟該訂金支票確實兌現後，本合約始生效力」，但原告交付予被告公司之
      首揭訂金支票迄未兌現，準此，兩造之購車合約顯然尚未生效。
    3.又被告公司出具予原告訂車感謝函亦明確載明所屬業務代表張原賓之職責範圍
      為「．．．專責處理閣下的訂金及往後交車事宜」，並未包括收受車款之權限
      ，且載明：「若有任何疑問請洽銷售經理李新旺先生，電話：．．．」，從而
      ，張原賓並無收受車款之權限，亦為原告所明知。
    4.右開合約第七條就付款條件既已加以明定，則原告主張其所交付予莊慶富之面
      額二百十八萬五千元、未載抬頭及劃線之支票，係為支付本件車款云云，參照
      其所交付之訂金支票之開立方式（即載抬頭及劃線），顯見原告所交付予莊慶
      富之上開支票，並非係欲交付予被告公司至明。
    (二)原告交付予莊慶富面額二百一十八萬五千元、未載抬頭及劃線之支票，並非係
      依兩造所立訂購合約書約定付款條件開立而欲交予被告公司支付本件二百零九
      萬元車款，蓋莊慶富於其被訴詐欺案件之審理時供稱：「（問）乙○○○夫婦
      是否知道你不是賓泓汽車公司業務員？（答）知道，我有交名片給他們」、「
      （問）：乙○○○夫婦知道你不是賓泓公司業務員，為何要把票交給你？（答
      ）因為他們夫婦透過我朋友許嘉祥向我買車．．．」、「是我向張原賓調車賣
      給乙○○○夫婦的」、「（問）購車後保險領牌過戶等事宜，約定由誰辦理？
      （答）都是由我辦理，跟乙○○○談好的，張原賓只負責把空車給我」；「（
      問）你的利潤何在？（答）賺保險的傭金差價，因保險公司退傭百分之二十。
      我將其中百分之十五退還給買主，我只賺取百分之五」、「張原賓不知道退傭
      的事情，乙○○○則均知情，因當初有與她約好」；「因我們有約定保險退百
      分之十五給告訴人（按：即原告）。當時有約定保險是給我辦理」，而原告於
      該案亦陳稱：「（問）對被告說保險給莊慶富辦理有無意見？（答）沒有錯．
      ．．」、「我是要被告轉交給賓泓公司」，由莊慶富及原告上開之供述可知：
    1.本件汽車買賣係原告透過莊慶富以「調車」之方式購買，一方面原告可以較低
      的價格購買，另一方面又可從莊慶富處得到保險退傭，其結果原告即可以較低
      廉之總價購買到車輛，此為汽車銷售業週知之慣例事實。
    2.兩造所約定之車款為二百零九萬元，而保險等事宜則係原告交由莊慶富辦理，
      此為原告所自承，又兩造所立合約中「付款條件」亦明定，以票據支付時，應
      以被告公司全銜為票據之抬頭，並經劃線，然原告交付予莊慶富之二百十八萬
      五千元之支票，既無抬頭，復無劃線，顯見原告交付予莊慶富二百十八萬五千
      元之支票，係包含二百零九萬元車款及領牌、保險等費用甚明。
    3.又保險為車輛領牌之前提要件，即車輛請領牌照時，即須檢附保險卡始得辦理
      ，而原告既已自承本件車輛之保險係由莊慶富辦理，顯見原告所開立之二百十
      八萬五千元之支票，係要交付予莊慶富，除俾便其辦理保險、領牌等事宜之費
      用外，並委其將二百零九萬元之車款轉交給被告，此由上開原告自承：「我是
      要被告（按：即莊慶富）轉交給賓泓公司」，事實至明。
    4.原告所開立面額二百十八萬五千元、無抬頭、劃線之支票，既係要交付予莊慶
      富，其中二百零九萬元係原告委由莊慶富轉交予被告，則莊慶富顯然係原告之
      使用人甚明，而原告之使用人莊慶富既未將二百零九萬元車款交予被告，依兩
      造所立合約第八條「交車約定」之規定，被告尚不負交車之義務，被告既不負
      交車之義務，自無所謂遲延給付之問題。
    5.又莊慶富非被告公司所屬業務員，亦為原告所明知或可得而知之事實，此由上
      開莊慶富之供述：「（問）乙○○○夫婦是否知道你不是賓泓汽車公司業務員
      ？（答）知道，我有交名片給他們」觀之，事實甚明。又由原告之供述，被告
      公司所屬業務員張原賓於八十九年六月份即已兩次拜訪，惟均未談成購車事宜
      ，反而因莊慶富之引介下始談成購車，若原告原即欲向被告公司購車，則何以
      與被告公司所屬之業務員無法談攏呢？此由莊慶富上開供述之以「調車」方式
      及「保險退傭」等情觀之，顯足以證明原告係透過非被告公司業務員之莊慶富
      以調車及保險退傭達到以低價購車之目的，從而原告明知莊慶富非被告公司之
      業務員，了無疑義。
    6.莊慶富於九十年五月二十二日審理時證稱：「這車子是我賣給原告夫婦，我是
      跟被告公司調車賣給原告的，購車合約是我與原告談的，原告也知道是我賣車
      子給他們的，當初談好車款為二百零九萬元，外加保險費、掛牌費用共二百十
      八萬五千元」、「我向被告公司調車來賣，車價可以比較便宜」、「二百十八
      萬五千元的票原告是要交給我的」，由莊慶富上開之證述觀之，二百十八萬五
      千元無抬頭、劃線之支票，原告係意欲交付予莊慶富無誤。
    7.綜上所陳，原告既未依兩造所立合約約定之付款條件付款，而其使用人莊慶富
      復未將二百零萬元車款交予被告，依約被告尚不負交車之義務，亦無所謂遲延
      給付之可言，從而原告以被告給付遲延主張解除兩造間所立之訂購合約，而依
      民法第二百五十九條第二款之規定為本件之請求，於法即不應准許。
  三、證據：提出被告公司執照、營利事業登記證、訂購合約書、支票、訂車感謝函
      （以上均為影本）、本院九十年度易字第二一號刑事判決正本各乙份為證。
丙、本院依職權調閱本院九十年度易字第二一號刑事案卷。
    理      由
一、本件原告起訴主張：被告公司斗南營運處業務員張原賓，於八十九年七月二十一
    日夥同任職於裕舜汽車公司之友人莊慶富聯手向其促銷汽車，幾經磋商其同意以
    二百零九萬元價款，向被告公司訂購賓士（BENZ）轎車一輛，並由張原賓代理被
    告公司與其簽訂買賣契約書，其亦當場交付面額二十萬元之支票一紙作為定金。
    同年九月二十六日，其所訂購之進口車輛抵達，張原賓又委請莊慶富以電話通知
    至被告公司斗南營運處驗車，經確認無訛後，張原賓、莊慶富即協同其本人及其
    夫婿張志正至辦公室內洽談有關保險及過戶事宜，經議定車款連同保險、過戶等
    費用共計二百十八萬五千元，並約定於翌（二十七）日上午十時三十分許，由被
    告公司派員到其處取款。屆時，張原賓再委由莊慶富至其處收取系爭款項，其因
    見張原賓始終偕同莊慶富參與本件交易，又不知莊慶富並非被告公司之業務代表
    ，故認被告公司已授權莊富處理本件交易事務，進而誤認莊慶富係有權代理被告
    公司收受系爭款項，乃交付面額二百十八萬五千元之支票一紙予莊慶富，莊慶富
    隨即於當日將系爭款項提領而去，嗣其催請被告公司交付所購車輛，被告公司竟
    藉詞莊慶富非被告公司之業務員，無權受領系爭款項，且未將系爭款項繳交被告
    公司，而拒不履行交車義務，經其多次催請被告公司履約未果，已以存證信函通
    知被告公司解約，爰依民法第二百五十九條規定，請求被告公司將所受領之系爭
    款項，並附加自受領時起按週年率百分之五計算之利息償還之等語。
二、被告則以：原告所開立之定金支票，尚未兌現，則依兩造所簽之合約第五條規定
    ，本件購車合約尚未生效；又張原賓並無收取車款之權責，此於被告公司所致原
    告之購車感謝函中已表示甚明，另本件買賣付款方式，於合約書第七條亦有所明
    定，若開立票據以為付款，則須開立被告公司為受款人，並經劃線及註明禁止背
    書轉讓之票據，原告所開立之系爭款項支票，並未依照約定之方式為之，顯見原
    告所交付予莊慶富之上開支票，並非係欲交付予被告公司至明。再者，本件原告
    為降低購車支出，乃透過莊慶富以「調車」之方式購買，故原告所開立之面額二
    百十八萬五千元、無抬頭、劃線之支票，乃係要交付予莊慶富，其中二百零九萬
    元係原告欲委由莊慶富轉交予被告公司，則莊慶富顯然係原告之使用人甚明，而
    原告之使用人莊慶富既未將二百零九萬元車款交予被告公司，依兩造所立合約第
    八條「交車約定」之規定，被告公司尚不負交車之義務，被告公司既不負交車之
    義務，自無所謂遲延給付之問題等語，資為抗辯。
三、本件原告主張其於八十九年七月二十一日以二百零九萬元之價款，向被告公司訂
    購賓士（BENZ）轎車一輛，並由被告公司斗南營運處業務員張原賓代理被告公司
    與其簽訂買賣契約書後，其隨即當場交付票載發票日為八十九年九月三十日，面
    額二十萬元之支票一紙以為定金之事實，為被告公司所不爭執，並有被告公司所
    提附卷之訂購合約書可稽，自堪信為真實。又被告公司雖執前開合約中第五條：
    「甲方（即原告）倘係以支票給付本合約訂金，應俟該訂金支票確實兌現後，本
    合約始生效力」規定，辯以：原告交付予被告公司之首揭訂金支票迄未兌現，準
    此，兩造之購車合約顯然尚未生效云云。然按定金交付之目的，旨在確保契約之
    履行，因此當事人間有定金之授受時，不問定金之種類如何，依民法第二百四十
    八條之規定，即應推定其契約為成立。再者，被告公司於收受原告所交付之前揭
    二十萬元定金支票，並於簽約後，隨即致函原告感謝向其購車，且於本案起訴前
    ，亦曾知會原告到場驗車進行履約相關事宜，甚於八十九年十月十九日發函通知
    原告應按約履行，否則其即欲依前揭購車合約第十二條第一款相關規定處理本件
    購車事宜等情，有原告提出之訂車感謝函及被告公司寄發之存證信函等件可憑，
    俱見被告公司前已承認本件購車合約業已成立生效之事實無訛。況書面合約條款
    內容並非不得更動，只須經由契約雙方當事人合意，不論明示或默示，俱可發生
    約定之效力，本件被告公司於收受前揭定金支票後，隨即致函感謝原告，並指定
    其業務員張原賓專責為原告處理爾後交車事宜，並於原告訂購之車輛進口抵達時
    發函催促原告履約，足徵被告公司早已承諾本件購車合約之履行，則本件兩造間
    之前揭合約已然生效至為灼然。被告猶執前揭情詞辯稱：兩造之購車合約尚未生
    效云云，顯無可採。
四、又原告主張其已將本件購車款連同辦理車輛保險、過戶等事宜所需費用共計二百
    十八萬五千元，開立同額之支票一紙，交與被告公司所委託之莊慶富收執，並經
    莊慶富提示付款，其已依約履行價金給付義務云云，固據其提出前揭支票影本一
    紙為佐，而被告公司對前揭支票為訴外人莊慶富所領用之事實，雖不爭執，惟否
    認其有授權莊慶富領取系爭款額支票。按依債務本旨，向債權人或其他有受領權
    人為清償，經其受領者，債之關係消滅，民法第三百零九條第一項定有明文。經
    查，被告公司從未授權莊慶富代理被告公司向原告收取系爭款額支票一節，業據
    證人莊慶富到庭結證無訛，是原告將系爭車款支票交與莊慶富，自難認係向其他
    有受領權人為清償，應無疑義。次查，被告公司與原告簽訂本件購車合約時，就
    付款方式雙方早已約明，原告倘係以票據為之，受款人處應記名被告公司全銜，
    並劃線及註明禁止背書轉讓等情，亦有兩造所簽立之前揭訂購合約書可憑（詳第
    七條）。稽其用意，一方面乃在於防止或避免被告公司業務員收受現金或無記名
    且未經劃線票據後，可能發生侵吞款項之情事，而與購車客戶發生無謂糾葛；另
    一方面，也係在使購車客戶於付款後，就已付款之事實，有所取得憑據，此於買
    賣雙方之交易安全保障均有裨益，亦應為開設商號之原告所熟稔，故此一約款，
    不能認係片面增加原告方面不當負擔，至為灼然。因之，原告主張前揭付款方式
    之約款，乃加重原告責任，有失公平，且非契約重要部分，原告簽約時無從注意
    ，因認該部分約定，應屬無效云云，即非可採。另原告又以：訂約當日，其僅在
    空白之契約書簽署，簽署後即由張原賓攜回被告公司交其主管，伊並未執有前揭
    合約書，故契約書中有關付款用之票據，其受款人處應載明被告公司全銜，並經
    劃線之約定，伊並不知悉等情詞為辯。惟按簽約前，當事人雙方本應就契約條款
    內容詳予審閱，既經簽章是認，原則即應認定當事人已就相關條款詳加審閱並已
    充分了解，縱如原告所言其未予詳閱契約內容，亦屬原告其個人之輕忽，自應由
    原告承擔其不利益，是原告辯稱其不知悉，亦無從特別注意上開約款云云，應係
    避責之詞，亦無可採信。從而，本件買賣雙方當事人間既就付款方法先已訂有特
    約者，原告即應依照契約本旨履行付款義務，始能謂之為依債之本旨提出給付。
    原告未依前揭約定方式簽發支票用以付款，復將系爭購車款額以無記名支票交與
    未經被告公司授權之莊慶富收執，依前揭規定，即難認已發生清償效果。是被告
    公司辯稱原告尚未依約給付購車款，依約其不負交車遲延責任等語，自非無據。
五、再原告主張：莊慶富縱非被告公司之業務員，惟莊慶富始終與被告公司業務員張
    原賓協力向原告推銷車輛並議價，其後更由莊慶富通知原告至被告公司斗南營運
    處進行相關驗車事宜，旋又在被告公司上開處所，偕同張原賓與原告洽談交車付
    款事宜，甚於最後由莊慶富出面到原告處收取款項，在通常社會經濟交易活動上
    ，實足令一般人誤認莊慶富係被告公司之業務員，且有處理該買賣事務及收取價
    金之權限，而有表見代理之情形，被告公司自應負授權人之責任，其所為之給付
    ，亦發生清償之效力云云。按表現代理，依民法第一百六十九條之規定，應有由
    自己之行為表示以代理權授與他人，或知他人表示為其代理人，而不為反對之表
    示者，對於第三人始負授權人之責任。而所謂「由自己之行為表示以代理權授與
    他人者」，必須本人主觀上雖無授權之法效意思，然在外觀上有積極行止，足使
    第三人信該他人有代理權之情形存在，始足當之。茍當事人本人外觀上並無任何
    積極行為動作，足使第三人誤信該他人有代理權情形存在，即難認本人有表見之
    事實，而須由本人負表見代理之授權人責任。查，本件被告公司甚或其業務員張
    原賓向未對外表示莊慶富係被告公司之員工或係其代理人一節，為原告所不爭執
    ，並經證人許家祥、張志正當庭證述無訛。原告之所以誤認莊慶富係被告公司員
    工，無非係因莊慶富個人曾參與本件契約議價、驗車並同意代辦相關領牌、保險
    等事宜而已。因之，被告公司在外觀上既從未有積極表見授權之事實，足使原告
    誤認莊慶富有權代理本件交易情形存在，依首揭說明即難令被告公司負表見代理
    之授權人責任。再者，所謂「知他人表示為其代理人而不為反對之表示者」，即
    本人知有人自稱為其代理人時竟消極予以容忍，致客觀上使第三人誤信為有代理
    權之事實，為維交易安全，故法明定由本人對於第三人負授權人之責任，以資平
    衡；而所謂「知」他人偽冒為其代理人，係以本人實際知其事實為限，然除本人
    受有通知外，以不知為原則，故本人是否實際知其情事，自應由主張其知此事實
    之第三人負舉證責任。另按表見代理，其本質亦屬無權代理，是使本人對於第三
    人負授權人責任之表見代理行為，仍須以先有代理行為之形式存在為要。查，本
    案訴外人莊慶富是否曾明確向原告表示其係被告公司代理人，並以被告公司代理
    人之身份自居，而與原告為本件交易行為，原告迄未舉證，因之，莊慶富是否有
    表見代理被告公司為本件交易事實存在已非無疑，莊慶富是否有以被告公司代理
    人名義與原告為本件交易行為，既非無疑，更遑論被告公司能實際知悉莊慶富對
    外偽冒其名義與原告為本件交易，而得即時為反對之表示，至為灼然。原告既未
    能證明被告公司確實知有莊慶富表示為其代理人而不為表示反對之情事存在，自
    難令被告公司負授權人之責任。末按主張表見代理者，除應證明表見事實之存在
    外，須其誤信有代理權，並非出於故意或過失者為限（民法第一百六十九條但書
    參照）。查我國社會一般情形，當事人為促使交易順利完成，常會委請與對方熟
    識人員幫忙斡旋、促成，本件原告欲購買賓士轎車之訊息，係經由原告友人許家
    祥告知在裕舜汽車公司任職之莊慶富，莊慶富再將此一訊息透露予被告公司斗南
    營業處之業務員張原賓知悉，張原賓為此筆交易曾親自造訪原告二次，惟均未談
    成，最後經由張原賓協同許家祥及莊慶富到場議價始行敲定本件交易，且由張原
    賓代表被告公司與原告簽訂書面合約之事實，為原告所自陳在卷，則原告與之洽
    談本件購車事宜對象顯為張原賓至明，亦是原告所無法諉為不知之事實，因之，
    莊慶富縱曾參與斡旋本件購車交易，並帶原告至被告公司營業處所驗車，然此等
    行為事項，與本件交易內容相較，實無足輕重，不能憑此即令由被告公司負表見
    代理之授權人責任，況莊慶富有否代理被告公司為本件交易之權限，原告不難向
    被告公司、張原賓，甚或其友人即本件交易引介者許家祥查證，原告未為此舉，
    即貿然將系爭鉅額付款支票交由莊慶富收執，原告之行為亦難謂無過失。從而，
    原告主張被告公司就此亦應負表見代理授權人之責云云，即無可採。
六、末查，本件兩造間之買賣標的乃係汽車，至車輛相關保險、領牌事務，原告乃係
    委由訴外人莊慶富代為辦理一節，為原告所自承在卷，性質上係屬原告與莊慶富
    間另一契約關係，與本件汽車買賣契約關係無涉。是原告主張代辦保險、領照等
    事務，應屬被告之從給付義務，則本件買賣契約既經解除，基於該契約所為之給
    付，自應全部回復原狀云云，即無可採。
七、綜上所述，本件原告為支付購車款固曾開立面額二百十八萬五千元支票交與莊慶
    富收執，惟莊慶富非屬本件購車款有受領權之人，且莊慶富迄未將該筆款額交予
    被告公司，則原告所為給付行為，自難認已發生清償效力，原告既尚未先行清償
    其購車款債務，依兩造所簽訂之合約第八條規定，被告公司自得拒絕履行其所負
    之交車義務。是原告以被告公司遲延交付車輛，其已定期催告被告公司履行迄未
    獲允應為由，主張解除本件購車合約，自屬不合法。從而，原告依民法第二百五
    十九條第二款規定，訴請被告公司給付如其聲明欄內所示之金額及法定遲延利息
    ，即屬無據，應予駁回。原告之訴既已駁回，其假執行之聲請已失所附麗，自應
    併予駁回。
八、本件事證已臻明確，兩造所為之其他主張、陳述並所提證據，經審酌後，認均與
    本件之結論無礙，爰不一一論列，併此敘明。
據上論結，原告之訴為無理由，依民事訴訟法第七十八條，判決如主文。
中      華      民      國    九十      年      七      月      六      日
                                  臺灣雲林地方法院民事庭
~B法      官  蔣得忠
右為正本係照原本作成
如對本判決上訴須於判決送達後二十日內向本院提出上訴狀。（須附繕本）
中      華      民      國    九十      年      七      月      六      日
~B法院書記官  林秀娟


司法院資訊處製作；財團法人民間司法改革基金會備份。
